【裁判字號】    89,上易,1528
【裁判日期】    890822
【裁判案由】    竊佔等
【裁判全文】
台灣高等法院台中分院刑事判決                  八十九年度上易字第一五二八號
    上  訴  人  臺灣彰化地方法院檢察署檢察官
    被      告  乙○○
                丙○○
右上訴人因被告等竊佔等案件，不服臺灣彰化地方法院八十八年易字第七五三號中華
民國八十九年五月十七日第一審判決（起訴案號：臺灣彰化地方法院檢察署八十七年
度偵字第八三七八號），提起上訴，本院判決如左：
      主  文
上訴駁回。
    事  實
一、乙○○明知位於彰化縣彰化市○○段石牌坑堤防內行水區之烏溪河川地，係公有
    地，竟意圖為自己不法之利益，為種植鳳梨，自民國八十七年九月十四日起，以
    日薪新台幣（以下同）一千五百元之代價僱用不知情之丙○○駕駛其租得之挖土
    機，在原即高低不平之附圖所示之公有河川地為其挖取土石整地，竊占如附圖所
    示面積約二千零五十八平方公尺之彰化縣彰化市○○段石牌坑堤防行水區內之烏
    溪公有河川地，欲供己種植鳳梨，適於八十七年九月十五日十一時許，在前址為
    彰化縣政府工務局水利課河川駐警發現會警當場查獲。
二、案經彰化縣警察局彰化分局報請臺灣彰化地方法院檢察署檢察官偵查起訴。
    理  由
一、本案經本院審理結果，認第一審判決就被告乙○○部分認事用法及量刑與就被告
    鍾明修部分，以犯罪嫌疑不足為鍾明修無罪判決均無不當，應予維持，並引第一
    審判決書記載之事實、證據及理由。（如附件）
二、檢察官上訴意旨略以：(1)水利法第九十二條之一第一項規定之立法目的應係欲區
    分其行為所影響之輕重，而於前段處以行政罰，於中段處以「較輕之刑罰」，於
    後段則處以「較重之刑罰」。就中段規定而言，所謂他人權益在文意上應包括公
    眾或國家權益在內。(2)公眾權益及私人權益在保護上應無分軒輊。(3)水利法第七
    十八條第一項所列九款事由，行為態度甚為複雜，實際行為輕重有別，並非任一
    違反該九款事由者即必然達到損害公眾權益程度，仍須就個案之具體事實為認定
    ，如不具備該項要件，仍僅能依同條項前段科以行政罰云云。
三、本院查：
  (一)水利法七十八條第一項規定主管機關為保護水道，應禁止左列各事項：一、在行
    水區內建造、種植、堆置、挖取，或設置遊樂設施，豎立廣告牌，傾倒廢棄物，
    足以妨礙水流之行為。二、在行水區內圍築魚塭、插、吊蚵及其他養殖行為。三
    、在行水區內擅採砂石、堆置砂石或傾倒廢土。四、在距堤腳或堤防附屬建造物
    四週規定之距離內，耕種或挖取泥砂磚石等物。五、在堤身及其附屬建造物墾種
    、放牧、或設置有害之建造物，或在堤身指定通路外行駛車輛、牲畜。六、毀損
    或擅移水利建造物或設備。七擅自啟閉水門、閘門或管制設備。八、擅自鏟伐堤
    身草皮、樹木。九、其他有礙水道防衛之行為。此外，同法第九十二條之一第一
    項規定：違反第七十八條第一項各款情形之一者，I除通知限期回復原狀、清除
    或廢止違禁設施外，處六千元以上三萬元以下罰鍰；II因而損害他人權益者，處
    三年以下有期徒刑、拘役或科或併科四千元以上二萬元以下罰金；III致生公共危
    險者，處五年以下有期徒刑，得併科六千元以上三萬元以下罰金。上開規定之目
    的係在保護水道，故於該條第七十八條第一項各款詳列包括於行水區內種植或挖
    取等行為均係應禁止之行為，即認於行水區內有各該款之行為係屬足以妨礙水流
    之情形，本件被告等二人確有於行水區內挖取土石之行為，是被告等所為即屬該
    條款所列應禁止之行為，即顯有妨礙水流之行為，先予敘明。
  (二)依上開水利法第九十二條之一第一項規定之立法目的，固如上訴人所指，係區分
    違法行為侵害法益之輕重，而分別於前段處以行政罰 (即I部分)，於中段處以
    「較輕之刑罰」 (即II部分)，於後段則處以「較重之刑罰」 (即III部分)。就本
    件系爭之中段規定，所謂「他人權益」在文意上範圍，除私人權益外固然包括公
    眾權益在內。然在解釋是是否應包括公眾權益，仍應斟酌規範之目的及規範之體
    系而定。
  (三)前揭水利法第七十八條第一項所定之禁止行為，除第九款為概括條款外，依其他
    條款具體禁止行為之內容觀之，無論其行為態樣為何，程度上或輕或重，無一不
    於公眾權益有所損害，是就九十二條之一第一項中段「因而損害他人權益」部分
    ，若解釋為包括公眾權益在內，則該條第一項前段之行政罰部分，幾無適用之餘
    地，此應非立法之本意。是顯然單純違反水利法第七十八條第一項之規定，即國
    家對該公有河川地之權益時，係處以行政罰，僅在於對前開國家法益之侵害同時
    並侵犯除國家管理權外之其他私人權益時，方有該項中段之「因而損害他人權益
    」之刑罰規範適用。
  (四)在實例見解上，亦有採類似之看法者，如：司法院八十年五月十六日發文之八十
    年廳刑一字第五六二號函 (刊載於刑事法律問題研究第七輯第三七三頁、三七四
    頁)，其內容略以：「法律問題：水利法第九十二條第一項及第九十三條第一項
    等條文中所謂損害他人權益之『他人』一語，是否包括主管機關？」，討論之結
    論採否定說，其理由略以：「水利法前揭條文之首段已明定主管機關可處行政罰
    鍰，而事實上如有未經主管機關許可或違反主管機關所發有關水利管理之命令者
    ，又必定侵害主管機關管理之權益，如亦須依各該條文中段規定，認有損害他人
    權益。另科以刑罰，似與法文規定之本旨不符，此『他人』一語，實應解為主管
    機關以外之自然人或其他私法人較為妥適」等語。
四、從而原審以：經勘驗現場結果，竊佔地點係公有河川地之行水區，而被告乙○○
    竊佔處所後方仍有人在整地種稻及鳳梨，隔鄰亦有整地，但尚未種植，距被告使
    用之地北邊為臨河川較低漥處，亦有種植玉米等物，該處距行水區域約七十四公
    尺遠，有勘驗筆錄及現場經被告指界之複丈成果圖在卷可稽，顯然被告等之所為
    除侵犯國家對河川地之管理權外，並未另對其他私人造成損害為由，認被告等所
    為與水利法第九十二條之一第一項中段之構成要件尚有不符應屬有據，檢察官上
    訴意旨，指摘原判決未適用水利法部分不當，為無理由，應予駁回。
五、據上論斷，應依刑事訴訟法第三百七十三條、第三百六十八條，判決如主文。
本案經檢察官甲○○到庭執行職務。
中      華      民      國    八十九      年      八      月  二十二    日
                              臺灣高等法院臺中分院刑事第四庭
                                    審判長法  官  洪  耀  宗
                                          法  官  吳  重  政
                                          法  官  劉  登  俊
右正本證明與原本無異。
不得上訴
                                          書記官  吳  麗  慧
中      華      民      國    八十九      年      八      月   二十四   日
                                                                        Ｋ


司法院資訊處製作；財團法人民間司法改革基金會備份。
